【裁判字號】    89,上訴,3359
【裁判日期】    890727
【裁判案由】    偽造文書等
【裁判全文】
臺灣高等法院刑事判決                          八十九年度上訴字第三三五九號
    上 訴 人即
    被      告  丑○○○
    選任辯護人  林維堯
右上訴人即被告因偽造文書等案件，不服臺灣台北地方法院八十六年度訴字第一六五
六號，中華民國八十九年七月二十七日第一審判決（起訴案號：臺灣台北地方法院檢
察署八十六年度偵字第九九六、六二三四號）提起上訴，本院判決如左：
    主  文
原判決撤銷。
丑○○○無罪。
    理  由
一、公訴意旨略以：陳天杉與被告丑○○○係夫妻，曾任職於台北市○○街觀光夜市
    台南擔仔麵，於民國八十三年間起，以購屋為由，共同基於概括之犯意，由陳天
    杉自任會首，招攬三個互助會，即（一）自八十三年九月十七日起至八十六年三
    月三日止，連同會首計四十一會，每會新台幣（下同）二萬元；（二）自八十四
    年十二月五日起至八十七年八月五日止，連同會首共三十四會，每會三萬元；（
    三）八十五年七月一日起至八十六年九月十五日止，連同會首共三十一會，每會
    一萬元等，意圖為自己不法之所有，連續於八十五年間，以假冒上開互助會（一
    ）之甲○○、（二）之壬○○等人名義，及杜撰第（二）會「金井」、「秋雄」
    ，第（三）會「小莉」、「阿龍」等人名，在標單上偽造甲○○等人姓名與標金
    ，致生損害於上開會員及其他活會會員為方法，達其使活會會員陷於錯誤，以為
    係上該會員得標，而交付會金之目的，計（一）之部分，詐得七十餘萬元，（二
    ）之部分詐得二百七十萬餘元，（三）之部分詐得五十餘萬，共計約得款三百九
    十餘萬元，於八十五年十一月十七日收完（一）之會款後，於翌日即不知去向。
    又陳天杉與被告丑○○○另以購屋為由，意圖為自己不法之所有，由陳天杉出面
    參加乙○○為會首，自八十四年九月五日起至八十七年四月五日止，連會首共三
    十一會，每會五萬元之互助會，於第三會即八十五年二月五日陳天杉以六千五百
    元得標，使乙○○陷於錯誤交付會款一百三十八萬一千元，嗣至八十五年十二月
    五日陳天杉即不知去向，始知受騙。因認被告丑○○○涉犯刑法第三百三十九條
    第一項、第二百十條之罪嫌云云。
二、按犯罪事實應依証據認定之，無証據不得推定其犯罪事實；又不能証明被告犯罪
    者，應諭知被告無罪之判決；刑事訴訟法第一百五十四條及第三百零一條第一項
    分別定有明文。又刑事訴訟法上所謂認定犯罪事實之證據，係指足以認定被告確
    有犯罪行為之積極證據而言，該項證據自須適於被告犯罪事實之認定，始得採為
    斷罪資料。事實之認定應憑證據，如未能發現相當證據或證據不足以證明，自不
    能以推測或擬制之方法，以為裁判基礎。且認定不利於被告之事實，須依積極證
    據，苟積極證據不足為不利於被告事實之認定時，即應為有利於被告之認定，更
    不必有何有利之證據。又告訴人之告訴係以使被告受刑事訴追為目的，是其陳述
    是否與事實相符，仍應調查其他證據以資審認（最高法院三十年上字第八一六號
    、四十年台上字第八六號、五十二台上字第一三００號判例參照）。
三、訊據被告堅決否認有詐欺、偽造文書犯行，辯稱被告並未在台南擔仔麵任職，而
    陳天杉及告訴人均為台南擔仔麵之員工，故告訴人交付會款，必定是在上班時於
    台南擔仔麵店內直接交給陳天杉，渠等指稱交會款給上訴人顯然不實。且依告訴
    人或証人之指述並未明白指出被告有於陳天杉冒標會款之該次會期向渠等收取會
    款，自無從証明被告有參與冒標之犯行。再就乙○○所招攬之互助會而言，陳天
    杉於該會八十四年九月五日起會後，按月繳交會款至八十五年二月五日才投標並
    得標，而於得標後，又續繳納八十五年三月至十一月之會款，實難僅憑陳天杉不
    告而別即推定其於參加互助會之初即有不法意圖。至告訴人指稱被告為了購買坐
    落梧州街之房屋，由陳天杉招攬三個互助會一節，按被告購買該屋之付款方法為
    1.定金二十萬元2.簽約時付一百萬元3.取得稅單時付四十萬元4.交屋時付二十萬
    元5.尾款四百萬元，關於1.3.4.部分均係金額，以被告平日儲蓄已足支應，另簽
    約時所付之一百萬元係向擔仔麵老板癸○○借款由其開立支票支付，尾款四百萬
    元部分則向以中國國際商業銀行辦理本金最高限額抵押貸款，均與互助會無涉等
    語。
四、本件公訴人認被告涉有詐欺及偽造文書犯行，無非係以告訴人指稱被告曾收取會
    款，且以會款購買梧州街之房屋；証人子○○、庚○○証述被告與其夫陳天杉共
    同前往標取乙○○所召之會；及互助會單為憑。經查：
（一）訊據被告固坦承其夫陳天杉曾召集系爭三個互助會，並有會單三紙在卷可參。
      惟被告堅稱上開三個互助會均由其夫陳天杉總攬其事，伊未與聞，亦未動用會
款。查被告雖列名於八十四年十二月五日及八十三年九月十一七日起會之二互
      助會會員名單，且本件告訴人己○○、甲○○、戊○○、寅○○及証人丁○○○、辛○○○、趙珮呤均指稱曾交會款予被告或見會員交付會款予被告。惟被
      告與陳天杉乃夫妻關係，代收會款乃事理之常，且會首以親友名字作為人頭會
      員亦屬多見。況告訴人己○○、寅○○於本院陳稱開標時從未見被告在場，開
      標後亦未曾向被告探問何人得標及標金數額。是尚難僅以被告列名會員及代收
      會款即謂其參與冒標犯行。
（二）次查被告所有之台北市○○街二十一號七樓之四房屋，係於八十四年二月十六
      日向謝世統先生購得，有建物登記簿謄本、公証書及不動產買賣契約書在卷可
      稽（見偵卷第五四、七九至八二頁、原審卷第七十頁）。而系爭三個互助會起
      會時間分別為八十三年九月十七日、八十四年十二月五日、八十五年七月一日
      ，被告顯無從於起會時收得會錢持以繳納屋款。告訴人指稱被告與其夫籌組前
      開三個互助會係為購屋一節，尚乏依據。且查被告購屋總價為五百八十萬元，
      被告向其僱主癸○○借款一百萬元，另設定抵押向中國國際商業銀行貸款四百
      萬元，此有支票、借據、他項權利証明書及抵押權設定契約書影本可佐，卷附
      買賣契約影本賣方亦註記收受該紙支票無訛。嗣被告於八十四年八月向胞妹丙○○借款一百萬元清償前開向僱主癸○○所借之一百萬元，目前尚積欠其胞妹
      七十五萬元，另貸款部分迄今仍餘二百八十六萬六千一百八十七元未償。此分
      據証人丙○○到庭証述綦詳（見本院八十九年十二月二十六日訊問筆錄），及
      中國國際商業銀行以八十九年十二月十（八九）中同字第一六八號函覆明確。
      足証被告辯稱購屋資金與系爭互助會無涉一節，應堪信為真實。
（三）又陳天杉係於八十五年二月五日以六千五百元標得告訴人乙○○召集之互助會
      ，並繳納會款至八十五年十一月五日，此據告証人乙○○陳述綦詳。縱如証人
      子○○、庚○○所言，被告曾與陳天杉共同前往標取會款。惟陳天杉於標得會
      款後，尚按時繳納多達九期之會款。苟渠等有詐欺之不法所有意圖，何需於標
      得會款後仍依約繳交會款？故要難僅以陳天杉未續行繳納會款即謂被告與其有
      共同詐欺犯行。
五、綜上，本件並無積極証據足資証明被告有詐欺或偽造文書犯行，自屬不能証明被
    告犯罪。原審未察，遽為被告有罪之判決，容有未洽。被告上訴否認犯罪，指摘
    原判決不當，為有理由，應由本院予以撤銷改判，諭知被告無罪之判決。
據上論斷，應依刑事訴訟法第三百六十九條第一項前段、第三百六十四條、第三百零
一條第一項，判決如主文。
本案經檢察官李進誠到庭執行職務。
中      華      民      國    九十      年      三      月      七      日
                                臺灣高等法院刑事第十三庭
                                    審判長法  官  蔡    燉
                                          法  官  李  春  地
                                          法  官  盧  彥  如
右正本證明與原本無異。
如不服本判決應於收受送達後十日內向本院提出上訴書狀，其未敘述上訴之理由者並
得於提起上訴後十日內向本院補提理由書（均須按他造當事人之人數附繕本）。
                                          書記官  何  閣  梅
中      華      民      國    九十      年      三      月      八      日


司法院資訊處製作；財團法人民間司法改革基金會備份。
